【裁判字號】    98,簡上,28
【裁判日期】    990212
【裁判案由】    給付租金
【裁判全文】
臺灣基隆地方法院民事判決              98年度簡上字第28號
上  訴  人  乙○○
訴訟代理人  游蕙菁律師
被  上訴人  甲○○
訴訟代理人  丙○○
上列當事人間請求給付租金事件，上訴人對於中華民國98年4月2
7日本院基隆簡易庭97年度基簡字第1023 號第一審判決提起上訴
，本院第二審合議庭判決如下：
    主  文
上訴駁回。
第二審訴訟費用由上訴人負擔。
    事實及理由
壹、上訴人方面：
    一、聲明：求為判決(一)原判決廢棄。(二)被上訴人應給付上訴
        人新臺幣（下同）44萬元，及自民國96年2月10 日起至
        清償日止，按年息5%計算之利息。(三)第一、二審訴訟費
        用由被上訴人負擔。
    二、陳述：除與原審判決書所載者相同茲予引用外，補稱：
      (一)被上訴人與向上訴人承租基隆市○○街271號1樓房屋（
        下稱系爭房屋），約定租賃期間自92年12月10日起至97
        年12月9日共5年，租金每月2萬元，並於93年2月9 日向
        法院辦理公證。惟被上訴人自96年2 月起即未繳納租金
        ，上訴人於96年4月間終止兩造間之租約。
      (二)民法第425 條所稱所有權移轉不破租賃之規定，其立法
        目的在保護承租人免於因不動產所有權移轉而妨害其租
        賃關係而設，並非強制租賃關係必存在於不動產所有人
        及承租人間，更非為使承租人獲取不當得利而設。上訴
        人雖於與被上訴人間租賃關係存續中，將系爭房屋出售
        予訴外人王碧雲並辦理移轉登記予訴外人王碧雲，惟因
        上訴人與訴外人王碧雲即受讓人訂定買賣契約時約定，
        於訴外人王碧雲付清全部房屋價款時，始點交系爭房屋
        予訴外人王碧雲，已特約排除民法第425 條之適用，因
        訴外人王碧雲迄未交付房屋尾款，上訴人並未將系爭房
        屋點交予訴外人王碧雲，故依民法第373 條規定，系爭
        房屋租賃關係仍存在於上訴人與被上訴人間，上訴人自
        有權向被上訴人收取租金及請求被上訴人返還租約終止
        後相當於租金之不當得利。
    三、證據：均引用原審所提出之證物。
貳、被上訴人方面：
    一、聲明：(一)上訴駁回。(二)第二審訴訟費用由上訴人負擔。
        (三)如受不利之判決，願供擔保請准宣告免為假執行。
    二、陳述：除與原審判決書所載者相同茲予引用外，補稱：
      (一)依民法第425 條之規定，被上訴人與上訴人間就系爭房
        屋之租賃關係，已移轉至被上訴人與受讓人即訴外人王
        碧雲間，上訴人自無由再依系爭房屋之租賃契約向被上
        訴人主張租金。
      (二)民法373 條之規定，係規範上訴人與訴外人王碧雲間就
        買賣標的物即系爭房屋之利益與危險，係由何人承受負
        擔，與系爭租賃契約乃屬二事，本不應混為一談，且縱
        依民法第373 條之規定系爭房屋使用收益之利益係由上
        訴人享有，亦應由訴外人王碧雲以出租人之地位向被上
        訴人收取租金後，上訴人再依民法第373 條規定請求訴
        外人王碧雲返還，方屬合理適法。
    三、證據：均引用原審所提出之證物。
、本院依職權調閱本院96年度重訴字第23號民事卷宗全卷。
肆、得心證之理由：
一、上訴人起訴主張：被上訴人向上訴人承租系爭房屋，約定租
    期自92年12月10日起至97年12月9日止共5年，每月租金2 萬
    元，並於93年2月9日向法院辦理公證。惟被上訴人自96 年2
    月起即未繳納租金，屢經催告仍置之不理，上訴人乃於96年
    4 月間終止系爭房屋租賃契約；惟被上訴人仍拒不遷讓，並
    繼續使用系爭房屋迄至租期屆滿，上訴人自得請求被上訴人
    給付自96年2月起2個月之租金共4萬元，及自96年4月起至97
    年12月9日止，相當於每月租金2萬元之不當得利共40萬元，
    為此依租賃契約及民法第179 條不當得利之規定，提起本件
    訴訟等語，被上訴人則以前開情詞置辯。
二、經查，被上訴人向上訴人承租系爭房屋，約定租期自92年12
    月10日起至97年12月9日共5年，每月租金2萬元，並於93 年
    2月9日向法院辦理公證，後又於94年11月24日將系爭房屋出
    賣與訴外人王碧雲，並於95年1月25 日辦理所有權移轉登記
    予訴外人王碧雲之事實，有上訴人於原審所提出之系爭房屋
    租賃契約書、本院公證處93年度公字第0020013號公證書（
    以上均為影本）為證，並據本院依職權調閱本院96年度重訴
    字第23號民事卷宗內之不動產買賣契約書及建物登記第一類
    謄本查核屬實，復為兩造所不爭執，應堪信為真實。又系爭
    房屋及基地應有部分於96年4月11 日經第三人兆豐資產管理
    股份有限公司聲請本院查封拍賣，嗣於97年11月26日經第三
    人許秉傳買受，本院已於97年12月4 日核發權利移轉證書，
    系爭房屋暨基地之所有權移轉登記亦於97年12月17日辦理完
    畢等情，亦經原審依職權調取本院96年度執字第4241號民事
    執行卷宗核閱屬實。是本件爭點為：上訴人得否依民法第37
    3 條規定，向被上訴人主張其仍係系爭房屋租賃關係之出租
    人，享有租金請求權及契約終止權？上訴人得否以其與受讓
    人即訴外人王碧雲間之特約，排除民法第425條第1項之適用
    ？茲分述如下：
  (一)按物權行為之效力，並不受其原因即債權行為之影響，此乃
    所謂「物權行為無因性」原則（最高法院87年台上字第1400
    號判決、87年台上字第1352號判決意旨可資參照）。經查，
    本件上訴於95年1月25 日將系爭房屋及基地應有部分辦理所
    有權移轉登記予訴外人王碧雲乙情，業如前述，且上訴人對
    上開所有權移轉登記行為效力之合法性並不爭執，僅主張已
    與訴外人王碧雲合意解除前揭物權行為之原因即系爭房屋之
    買賣契約等語。惟依前開說明，系爭房屋之買賣契約是否已
    解除，對訴外人王碧雲已取得系爭房屋之所有權並不生影響
    ，合先敘明。
  (二)次按我國民法第373條之規定，係仿自德國民法第446條第1
    項，對於標的，無論動產或不動產，其利益或危險，自交付
    時起，由買受人承受與負擔。在不動產之買賣，於物之交付
    前，已先移轉所有權於買受人者，雖無如德國民法第446 條
    第2 項更有明文，自登記時，由買受人承受利益並負擔危險
    之規定，但在民法第373 條之立法理由中謂：「查民律案第
    六百零二條理由謂關於買賣標的物之危險，於其交付前移轉
    於買受人者，如不動產之買賣，買受人在交付前為登記或有
    特約是。此等情形，出賣人若就買賣標的物支出之費用，應
    使買受人賠償之，且費用賠償範圍，以是否必要而異，此本
    條所由設也。」，顯見立法者在草擬民法第373條時，雖未
    將如同德國民法第446條第2項之內容一併規定，但在其立法
    精神上，並不因此即表示排斥而不適用，否則，在第373條
    之立法理由中，特別舉出不動產之買賣，買受人在交付前為
    登記，即屬標的物之危險，於交付前已應由買受人負擔之情
    形之說明，即矛盾而毫無意義。
  (三)又按民法第425 條規定：「出租人於租賃物交付後，承租人
    占有中，縱將其所有權讓與第三人，其租賃契約，對於受讓
    人仍繼續存在」，即所謂「買賣不破租賃」之原則，乃係為
    保護承租人權益而設，不因租賃標的物所有權歸屬之變動，
    而影響承租人之租賃權。與買賣法中在決定由買受人或出賣
    人承受利益及負擔危險之民法第373 條之規定，原本毫不相
    涉。惟按出租人於租賃物交付後，將其所有權讓與第三人時
    ，其租賃契約既對於受讓人繼續存在，則在承租人與受讓人
    間，自無須另立租賃契約，於受讓之時當然發生租賃關係；
    出租人於租賃物交付後，將其所有權讓與第三人時，依民法
    第425條之規定，其租賃契約既對於受讓人繼續存在，受讓
    人即當然繼承出租人地位，而行使或負擔租賃契約所生之權
    利或義務，原出租人自不得更行終止租約，請求承租人返還
    租賃物（最高法院23年上字第3092號、43年台上字第454號
    判例意旨可資參照）。是以依民法第373條之規定，買賣標
    的物之利益及危險，固均以自交付時起方由買受人承受負擔
    為原則，惟依上開判例見解，租賃標的物如因買賣而將其所
    有權移轉登記於買受人者，此時不問標的物有無交付予買受
    人，買受人皆自登記而取得所有權時起，取代出賣人之出租
    人地位介入租賃關係，而對承租人享有租金請求權，換言之
    ，係由買受人自移轉登記取得所有權之時起承受利益，此時
    若仍堅持以交付定承受利益及負擔危險之時點，法律適用上
    顯有矛盾，更會造成不動產買受人依法承受出租人地位後，
    需負擔義務，卻不能主張租金利益之不公平現象；故在不動
    產之買賣，在未交付標的物前已先移轉所有權者，如該標的
    物存有租賃關係時，民法第373條所定利益危險承受負擔之
    原則即應為相應之調整，而以移轉登記使買受人取得不動產
    所有權之時點作為判斷基準，方屬妥適。準此，上訴人主張
    其未將系爭房屋點交予訴外人王碧雲占有使用，因此仍保有
    該房屋之使用收益權限，得向被上訴人行使收取租金之權利
    ，並終止租賃契約，而於租賃契約終止後請求被上訴人給付
    迄返還租賃物時，相當於租金之不當得利云云，自非有理。
  (四)至上訴人主張民法第425 條規定並非強制規定，其已與受讓
    人即訴外人王碧雲於不動產買賣契約中約定排除乙節，經查
    ，民法第425 條有關所有權讓與不破租賃原則之性質，雖屬
    任意性規定，原則上可依合意排除，固無疑義，惟此一任意
    規定，解釋上應為「限制性之任意規定」，與一般之任意性
    規定不同，質言之，如其合意有不利於任何一方時，應以三
    方之合意為之，而不得由其中兩方以合意排除民法第425 條
    適用之方式，為不利於第三方之決定，如有約定，亦屬無效
    ，蓋任意二人之約定不得影響第三人之權利，此為當然之法
    理。揆諸系爭不動產契約買賣契約書第11條第3 款雖有約定
    ：「本買賣標的物於點交前如有出租或為第三人占有使用或
    因天災地變及其他不可抗力之事故而致毀損滅失者，概由乙
    方（即出賣人）負責」，惟除上開約定內容並未提及買賣標
    的物即系爭房屋上之租賃關係繼續存在於出賣人與承租人間
    ，是否能以該約定主張排除民法第425 條之適用，已有疑義
    ，況該約定亦僅係由出賣人即上訴人與受讓人即訴外人王碧
    雲二方所為之合意，並無承租人即被上訴人之合意簽認，是
    該約定自不得主張對抗被上訴人。從而，上訴人此部分之主
    張，亦無理由。
  (五)綜上所述，上訴人與被上訴人間就系爭房屋之租賃關係自上
    訴人將系爭房屋之所有權移轉登記予訴外人王碧雲之時即95
    年1月25 日起，即由訴外人王碧雲當然繼承出租人地位，而
    行使或負擔租賃契約所生之權利或義務，原出租人即上訴人
    自不得主張依租賃契約，請求承租人即被上訴人給付租金，
    或更行終止租約，請求人承租人即被上訴人返還相當於租金
    之不當得利。從而，上訴人依租賃契約之法律關係及民法第
    179 條之規定，請求被上訴人給付自96年2月起2個月之租金
    共4萬元，及自96年4月起至97年12月9 日止，相當於每月租
    金2萬元之不當得利共20個月即40萬元，及自96年2月10日起
    至清償日止之法定遲延利息，為無理由，不應准許。原審為
    上訴人敗訴之判決，並無不合。上訴意旨指摘原判決不當，
    求予廢棄改判，為無理由，應予駁回。
三、本件事證已臻明確，兩造其餘主張、陳述暨所提之證據，經
    審酌均與本院前揭判斷不生影響，爰不一一詳予論述，附此
    敘明。
四、據上論結，本件上訴為無理由，依民事訴訟法第436條之1第
    3項、第449條第1項、第78條，判決如主文。
中    華    民    國    99    年    2     月    12    日
                  民事庭審判長法  官  蔡聰明
                              法  官  邰婉玲
                              法  官  林淑鳳
以上正本係照原本作成。
本件判決不得上訴。
中    華    民    國    99    年    2     月    12    日
                              書記官  王鵬勝

司法院資訊處製作；財團法人民間司法改革基金會備份。
